---
title: Distribuciones de frecuencias y representaciones gráficas
lang: es
---

```{r setup, include=FALSE}
knitr::opts_chunk$set(echo = TRUE, message = FALSE, warning = FALSE)
```

## Ejercicios Resueltos

Para la realización de esta práctica se requieren los siguientes paquetes:

```{r}
library(tidyverse) 
# Incluye los siguientes paquetes:
# - readr: para la lectura de ficheros csv. 
# - dplyr: para el preprocesamiento y manipulación de datos.
# - ggplot2: para la representación gráfica.
```

:::{#exr-1}
En una encuesta a 25 matrimonios sobre el número de hijos que tenían se obtuvieron los siguientes datos:

    1, 2, 4, 2, 2, 2, 3, 2, 1, 1, 0, 2, 2,  
    0, 2, 2, 1, 2, 2, 3, 1, 2, 2, 1, 2

a. Crear un conjunto de datos con la variable `hijos`.

:::{.callout-tip collapse="true"}
## Solución
```{r}
df <- data.frame(hijos = c(1, 2, 4, 2, 2, 2, 3, 2, 1, 1, 0, 2, 2, 0, 2, 2, 1, 2, 2, 3, 1, 2, 2, 1, 2))
```
:::

b. Construir la tabla de frecuencias.


c. Dibujar el diagrama de barras de las frecuencias absolutas.


e. Dibujar también el diagrama de barras de las frecuencias relativas, el de absolutas acumuladas y el de relativas acumuladas.

f. Dibujar el polígono de frecuencias relativas.
:::



:::{exr-2}
En un servicio de atención al cliente se han registrado el número de llamadas de clientes cada día del mes de noviembre, obteniendo los siguientes datos:

    15, 23, 12, 10, 28, 50, 12, 17, 20, 21, 18, 13, 11, 12, 26   
    30, 6, 16, 19, 22, 14, 17, 21, 28, 9, 16, 13, 11, 16, 20

a. Crear un conjunto de datos con la variable `llamadas`.

b. Dibujar el diagrama de cajas. ¿Existe algún dato atípico? En el caso de que exista, eliminarlo y proceder con los
siguientes apartados.

c. Construir la tabla de frecuencias agrupando en 5 clases.

d. Dibujar el histograma de frecuencias absolutas  correspondiente a la tabla anterior.

e. Dibujar también el histograma de las frecuencias relativas, el de absolutas acumuladas y el de relativas acumuladas.

f. Dibujar el polígono de frecuencias relativas acumuladas (ojiva).
:::

:::{#exr-3}
Los grupos sanguíneos de una muestra de 30 personas son:

    A, B, B, A, AB, 0, 0, A, B, B, A, A, A, A, AB,  
    A, A, A, B, 0, B, B, B, A, A, A, 0, A, AB, 0. 

a. Crear un conjunto de datos con la variable `grupo.sanguíneo`.

b. Construir la tabla de frecuencias.

c. Dibujar el diagrama de sectores.
:::

:::{#exr-4}
En un estudio de población se tomó una muestra de 27 personas, y se les preguntó por su edad y estado civil,
obteniendo los siguientes resultados:


|Estado civil | Edad|
|:-|:-|
|Soltero |  31, 45, 35, 65, 21, 38, 62, 22, 31|
|Casado |    62, 39, 62, 59, 21, 62          |
|Viudo |     80, 68, 65, 40, 78, 69, 75       |
|Divorciado | 31, 65, 59, 49, 65             |

a. Crear un conjunto de datos con la variables `estado.civil` y `edad`.

b. Construir la tabla de frecuencias de la variable `edad` para cada categoría de la variable `estado.civil`.

c. Dibujar los diagramas de cajas de la edad según el estado civil. ¿Existen datos atípicos? ¿En qué grupo hay mayor
dispersión?

d. Dibujar los histogramas de la edad según el estado civil.
:::

## Cuestionario

