---
title: Análisis de la Varianza (ANOVA)
knitr: 
    opts_chunk: 
      R.options:
        warning: false
lang: es
---

## Ejercicios Resueltos

Para la realización de esta práctica se requieren los siguientes paquetes:

```r
library(tidyverse)
# Incluye los siguientes paquetes:
# - dplyr: para el preprocesamiento y manipulación de datos.
library(broom) # para convertir las listas con los resúmenes de los modelos de regresión a formato organizado.
library(tidymodels) # para realizar contrastes de hipótesis en formato tidy.
library(pwr) # para el cálculo de tamaños muestrales.
library(knitr) # para el formateo de tablas.
```

:::{#exr-anova-un-factor-contaminacion}
Se quiere comparar la contaminación por dióxido de nitrógeno (NO2) en tres lugares distintos de una ciudad $A$, $B$ y $C$ y para ello se han medido las concentraciones de NO2 en cada lugar en una muestra aleatoria de días, obteniendo los resultados de la siguiente tabla.

$$
\begin{array}{lrrrrrrrrrrrr}
\hline
A & 19.8 & 21.1 & 28.2 & 22.3 & 22.5 & 28.9 & 23.8 & 16.9 \\
B & 31.6 & 32.8 & 41.1 & 36.8 & 37.0 & 35.6 & 32.2 & 43.9 & 37.5 & 25.2 \\
C & 37.2 & 30.2 & 26.6 & 31.7 & 26.8 & 28.6 & 29.2 & 22.9 & 38.0 & 33.9 & 26.2 & 40.5 \\
\hline
\end{array}
$$

a.  Crear un conjunto de datos con los datos de la muestra.

    :::{.callout-tip collapse="true"}
    ## Solución

    ```{r}
    df <- data.frame(nitrogeno = c(19.8, 21.1, 28.2, 22.3, 22.5, 28.9, 23.8, 16.9, 31.6, 32.8, 41.1, 36.8, 37.0, 35.6, 32.2, 43.9, 37.5, 25.2, 37.2, 30.2, 26.6, 31.7, 26.8, 28.6, 29.2, 22.9, 38.0, 33.9, 26.2, 40.5),
    lugar = rep(c("A", "B", "C"), c(8, 10, 12)))
    ```
    :::

a.  Dibujar el diagrama de cajas con los puntos correspondientes a las mediciones de cada lugar y sus medias. A la vista del diagrama, ¿crees que existen diferencias significativas entre los niveles de NO2 de los tres lugares?

    :::{.callout-tip collapse="true"}
    ## Solución
    
    ```{r}
    #| message: false
    library(tidyverse)
    media <- mean(df$nitrogeno)
    df |> 
        ggplot(aes(x = lugar, y = nitrogeno, fill = lugar)) +
        geom_boxplot(alpha = 0.5) +
        geom_point() + 
        stat_summary(fun = mean, geom = "point", size = 3, color = "red") +
        geom_hline(yintercept = media, color = "red") +
        geom_text(aes(x = 0.7, y = media + 0.5, label = "Media global") )
    ```

    Como se puede apreciar en el diagrama existen diferencias muy claras entre los niveles de NO2 de los tres lugares, especialmente entre $B$ y $A$.
    :::

a.  Realizar un contraste ANOVA para ver si hay diferencias estadísticamente significativas entre las concentraciones medias de NO2 de los tres lugares.

    :::{.callout-note collapse="true"}
    ## Ayuda
    Para realizar un contraste ANOVA podemos usar la función [`aov`](https://rdrr.io/r/stats/aov.html) del paquete `stats`.

    Otra opción es utilizar la función para ajustar modelos de regresión lineales [`lm`](https://www.rdocumentation.org/packages/stats/versions/3.6.2/topics/lm) y pasarle el modelo a la función [`anova`](https://rdrr.io/r/stats/anova.html) del paquete `stats`.

    Si queremos mostrar la salida del test en formato de tabla podemos utilizar la función `tidy` del paquete [`broom`](https://broom.tidymodels.org/index.html).
    :::

    :::{.callout-tip collapse="true"}
    ## Solución
    Tenemos que realizar el contraste

    \begin{align*}
    H_0 &: \mu_A = \mu_B = \mu_C \\
    H_1 &: \mbox{Existen diferencias entre al menos dos medias}
    \end{align*}

    :::{.panel-tabset}
    ## `aov`

    ```{r}
    library(knitr)
    library(broom)
    aov1 <- aov(nitrogeno ~ lugar, data = df) 
    aov1 |> 
        tidy() |> 
        kable()
    ```

    ## `lm`

    ```{r}
    lm(nitrogeno ~ lugar, data = df) |> 
        anova() |> 
        tidy() |> 
        kable()
    ```
    :::
    
    Como el p-valor del contraste es $0.00007$ que es mucho menor que el nivel de significación $\alpha=0.05$, rechazamos la hipótesis nula y se concluye que existen diferencias estadísticamente significativas entre las concentraciones medias de NO2 de al menos dos lugares.
    :::

a.  Realizar un contraste _post-hoc_ de comparación de las medias de N02 por pares. ¿Entre qué lugares existe una diferencia estadísticamente significativa en la concentración media de NO2?

    :::{.callout-note collapse="true"}
    ## Ayuda
    Para realizar un contraste post-hoc de comparación de medias por pares podemos usar la función [`TukeyHSD`](https://rdrr.io/r/stats/TukeyHSD.html) del paquete `stats`.

    Otra opción es utilizar la función [`pairwise.t.test`](https://rdrr.io/r/stats/pairwise.t.test.html) del paquete `stats` que aplica la corrección de Bonferroni a los p-valores.
    :::

    :::{.callout-tip collapse="true"}
    ## Solución

    :::{.panel-tabset}
    ## Tukey HSD

    ```{r}
    TukeyHSD(aov(nitrogeno ~ lugar, data = df)) |> 
        tidy() |> 
        kable()
    ```

    ## Bonferroni

    ```{r}
    pairwise.t.test(df$nitrogeno, df$lugar, p.adjust.method = "bonferroni") |> 
        tidy() |> 
        kable()
    ```
    :::

    Existe una diferencia muy significativa entre la concentración media de NO2 de los lugares $A$ y $B$ (p-valor $0.00005$), y también entre los lugares $A$ y $C$ (p-valor $0.0049$), pero no entre los lugares $B$ y $C$ (p-valor $0.1558$).
    :::
:::

:::{#exr-anova-dos-factores-trigo}
El fichero [`trigo.csv`](https://aprendeconalf.es/estadistica-practicas-r/datos/trigo.csv) contiene información sobre la cosecha de trigo (en toneladas) obtenida para dos tipos de semillas y tres tipos de abonos ($A$, $B$ y $C$).

a.  Crear conjunto de datos con los datos de la muestra a partir del fichero [`trigo.csv`](https://aprendeconalf.es/estadistica-practicas-r/datos/trigo.csv).

    :::{.callout-tip collapse="true"}
    ## Solución

    ```{r}
    #| message: false
    library(tidyverse)
    df <- read_csv("https://aprendeconalf.es/estadistica-practicas-r/datos/trigo.csv") |> 
        mutate(semilla = factor(semilla), abono = factor(abono))
    ```
    :::

a.  Realizar un contraste ANOVA para ver si la cosecha de trigo depende del abono. ¿Cuál es la varianza residual del modelo?

    :::{.callout-tip collapse="true"}
    ## Solución
    Tenemos que realizar el contraste

    \begin{align*}
    H_0 &: \mu_A = \mu_B = \mu_C \\
    H_1 &: \mbox{Existen diferencias entre al menos dos medias}
    \end{align*}

    :::{.panel-tabset}
    ## `aov`

    ```{r}
    library(knitr)
    library(broom)
    aov(cosecha ~ abono, data = df) |> 
        tidy() |> 
        kable()
    ```

    ## `lm`

    ```{r}
    lm(cosecha ~ abono, data = df) |> 
        anova() |> 
        tidy() |> 
        kable()
    ```
    :::
    
    Como el p-valor del contraste es $0.0108$ que es menor que el nivel de significación $\alpha=0.05$, rechazamos la hipótesis nula y se concluye que existen diferencias estadísticamente significativas entre las medias de las cosechas de trigo de los distintos abonos, y por tanto, la cosecha depende del tipo de abono.

    La varianza residual del modelo es $8.891$.
    :::

a.  Realizar un contraste ANOVA para ver si la cosecha de trigo depende del abono y del tipo de semilla. ¿Cuánto se reduce la varianza residual al incluir el tipo de semilla en el modelo?

    :::{.callout-note collapse="true"}
    ## Ayuda
    Para realizar un contraste ANOVA de dos factores sin interacción se puede utilizar tanto la función `aov` como la función `lm` pero incluyendo la fórmula del modelo `vd ~ f1 + f2`, donde `vd` es la variable dependiente, `f1` es el primer factor y `f2` el segundo.
    :::

    :::{.callout-tip collapse="true"}
    ## Solución
    Tenemos que realizar el contraste ANOVA de dos factores sin interacción.

    :::{.panel-tabset}
    ## `aov`

    ```{r}
    library(knitr)
    library(broom)
    aov(cosecha ~ semilla + abono, data = df) |> 
        tidy() |> 
        kable()
    ```

    ## `lm`

    ```{r}
    lm(cosecha ~ semilla + abono, data = df) |> 
        anova() |> 
        tidy() |> 
        kable()
    ```
    :::
    
    Como tanto el p-valor correspondiente a la semilla, que es prácticamente $0$, como el correspondiente al abono, que es $0.002$, son menores que el nivel de significación $\alpha=0.05$,  rechazamos la hipótesis nula y se concluye que la cosecha depende tanto del tipo de semilla como del tipo de abono.

    Al incluir el tipo de semilla en el modelo, la varianza residual se reduce de $8.8689$ a $6.3528$, por lo que este modelo explica mejor la variabilidad de la cosecha.
    :::

a.  Incluir en el modelo anterior también la interacción entre el tipo de semilla y el tipo de abono. ¿Es significativa la interacción entre los dos factores? ¿Cuánto se reduce la varianza residual al incluir la interacción en el modelo?

    :::{.callout-note collapse="true"}
    ## Ayuda
    Para realizar un contraste ANOVA de dos factores con interacción se puede utilizar tanto la función `aov` como la función `lm` pero incluyendo la fórmula del modelo `vd ~ f1 * f2`, donde `vd` es la variable dependiente, `f1` es el primer factor y `f2` el segundo.
    :::

    :::{.callout-tip collapse="true"}
    ## Solución
    Tenemos que realizar el contraste ANOVA de dos factores con interacción.

    :::{.panel-tabset}
    ## `aov`

    ```{r}
    library(knitr)
    library(broom)
    aov(cosecha ~ semilla * abono, data = df) |> 
        tidy() |> 
        kable()
    ```

    ## `lm`

    ```{r}
    lm(cosecha ~ semilla * abono, data = df) |> 
        anova() |> 
        tidy() |> 
        kable()
    ```
    :::
    
    Al igual que antes, tanto el tipo de semilla como el tipo de abono son significativos en el modelo, pero además lo es su interacción ya que el p-valor correspondiente es $0.0483$ que es menor que el nivel de significación $\alpha = 0.05$.

    Al incluir la interacción entre el tipo de semilla y el tipo de abono en el modelo, la varianza residual se reduce de $6.3528$ a $5.9391$, por lo que este modelo explica todavía mejor la variabilidad de la cosecha.
    :::

a.  Realizar un diagrama de interacción entre los factores con las medias de los distintos grupos experimentales.

    :::{.callout-tip collapse="true"}
    ## Solución
    
    ```{r}
    df |> 
        group_by(semilla, abono) |> 
        summarise(media = mean(cosecha)) |> 
        ggplot(aes(x = semilla, y = media, color = abono)) +
        geom_line(aes(group = abono)) +
        geom_point()
    ```

    Como se aprecia en el diagrama, las líneas que unen las medias no son paralelas, lo que significa que hay interacción entre el tipo de semilla y el tipo de abono.
    :::

a.  Realizar un contraste _post-hoc_ para comparar las medias de los distintos grupos experimentales por pares. ¿Qué combinación de semilla y abono ofrece el mayor rendimiento de la cosecha?

    :::{.callout-tip collapse="true"}
    ## Solución

    Primero comparamos las medias de los grupos según el tipo de abono.
    
    ```{r}
    TukeyHSD(aov(cosecha ~ abono, data = df)) |> 
        tidy() |> 
        kable()
    ```

    Se observa que solo hay una diferencia estadísticamente significativa entre las medias de las cosechas con los tipos de abono $A$ y $C$.

    Ahora comparamos las medias de los grupos según el tipo de semilla.

    ```{r}
    TukeyHSD(aov(cosecha ~ abono, data = df)) |> 
        tidy() |> 
        kable()
    ```

    Como solo hay dos grupos, solo hay una comparación posible, y se concluye hay diferencias significativas entre las medias de las cosechas con los tipos de semillas 1 y 2.

    Finalmente, comparamos las medias de los grupos que surgen de la interacción del tipo de semilla con el tipo de abono.

    ```{r}
    TukeyHSD(aov(cosecha ~ semilla : abono, data = df)) |> 
        tidy() |> 
        arrange(adj.p.value) |> 
        kable()
    ```

    De más a menos significativas, se observa que hay diferencias estadísticamente significativas entre las medias de las cosechas de los grupos 2:C (semilla 2 y abono C) y 1:A (semilla 1 y abono A), entre los grupos 2:B y 1:A, entre los grupos 2:A y 1:A, entre los grupos 2:C y 1:B, entre los grupos 1:C y 1:A, entre los grupos 2:B y 1:B y ente los grupos 1:B y 2:A. Entre el resto de grupos no hay diferencias estadísticamente significativas.

    A la vista del diagrama del apartado anterior, se observa que el mayor rendimiento se obtiene con el tipo de semilla 2 y el abono $C$, seguido del tipo de semilla 2 y el abono $B$, aunque la diferencia entre las medias de estos dos grupos no es significativa.
    :::
:::
