---
title: Análisis multivariante en Genética
knitr: 
    opts_chunk: 
      R.options:
        warning: false
lang: es
---

## Ejercicios Resueltos

Para la realización de esta práctica se requieren los siguientes paquetes:

```r
library(tidyverse)
# Incluye los siguientes paquetes:
# - dplyr: para el preprocesamiento y manipulación de datos.
library(broom) # para convertir las listas con los resúmenes de los modelos de regresión a formato organizado.
library(tidymodels) # para realizar contrastes de hipótesis en formato tidy.
library(pwr) # para el cálculo de tamaños muestrales.
library(knitr) # para el formateo de tablas.
```

:::{#exr-anova-dos-factores-copula}
El fichero [`copula.csv`](https://aprendeconalf.es/estadistica-practicas-r/datos/genetica/copula.csv) contiene información sobre el tiempo de cópula de varias especies de chimpancés.

a.  Creación del conjunto de datos con los datos de la muestra a partir del fichero [`copula.csv`](datos/).

```{r}
#| message: false
library(tidyverse)
df <- read_csv("https://aprendeconalf.es/estadistica-practicas-r/datos/trigo.csv") |> 
    mutate(semilla = factor(semilla), abono = factor(abono))
```
:::

a.  Realizar un contraste ANOVA para ver si la cosecha de trigo depende del abono. ¿Cuál es la varianza residual del modelo?

    :::{.callout-tip collapse="true"}
    ## Solución
    Tenemos que realizar el contraste

    \begin{align*}
    H_0 &: \mu_A = \mu_B = \mu_C \\
    H_1 &: \mbox{Existen diferencias entre al menos dos medias}
    \end{align*}

    :::{.panel-tabset}
    ## `aov`

    ```{r}
    library(knitr)
    library(broom)
    aov(cosecha ~ abono, data = df) |> 
        tidy() |> 
        kable()
    ```

    ## `lm`

    ```{r}
    lm(cosecha ~ abono, data = df) |> 
        anova() |> 
        tidy() |> 
        kable()
    ```
    :::
    
    Como el p-valor del contraste es $0.0108$ que es menor que el nivel de significación $\alpha=0.05$, rechazamos la hipótesis nula y se concluye que existen diferencias estadísticamente significativas entre las medias de las cosechas de trigo de los distintos abonos, y por tanto, la cosecha depende del tipo de abono.

    La varianza residual del modelo es $8.891$.
    :::

a.  Realizar un contraste ANOVA para ver si la cosecha de trigo depende del abono y del tipo de semilla. ¿Cuánto se reduce la varianza residual al incluir el tipo de semilla en el modelo?

    :::{.callout-note collapse="true"}
    ## Ayuda
    Para realizar un contraste ANOVA de dos factores sin interacción se puede utilizar tanto la función `aov` como la función `lm` pero incluyendo la fórmula del modelo `vd ~ f1 + f2`, donde `vd` es la variable dependiente, `f1` es el primer factor y `f2` el segundo.
    :::

    :::{.callout-tip collapse="true"}
    ## Solución
    Tenemos que realizar el contraste ANOVA de dos factores sin interacción.

    :::{.panel-tabset}
    ## `aov`

    ```{r}
    library(knitr)
    library(broom)
    aov(cosecha ~ semilla + abono, data = df) |> 
        tidy() |> 
        kable()
    ```

    ## `lm`

    ```{r}
    lm(cosecha ~ semilla + abono, data = df) |> 
        anova() |> 
        tidy() |> 
        kable()
    ```
    :::
    
    Como tanto el p-valor correspondiente a la semilla, que es prácticamente $0$, como el correspondiente al abono, que es $0.002$, son menores que el nivel de significación $\alpha=0.05$,  rechazamos la hipótesis nula y se concluye que la cosecha depende tanto del tipo de semilla como del tipo de abono.

    Al incluir el tipo de semilla en el modelo, la varianza residual se reduce de $8.8689$ a $6.3528$, por lo que este modelo explica mejor la variabilidad de la cosecha.
    :::

a.  Incluir en el modelo anterior también la interacción entre el tipo de semilla y el tipo de abono. ¿Es significativa la interacción entre los dos factores? ¿Cuánto se reduce la varianza residual al incluir la interacción en el modelo?

    :::{.callout-note collapse="true"}
    ## Ayuda
    Para realizar un contraste ANOVA de dos factores con interacción se puede utilizar tanto la función `aov` como la función `lm` pero incluyendo la fórmula del modelo `vd ~ f1 * f2`, donde `vd` es la variable dependiente, `f1` es el primer factor y `f2` el segundo.
    :::

    :::{.callout-tip collapse="true"}
    ## Solución
    Tenemos que realizar el contraste ANOVA de dos factores con interacción.

    :::{.panel-tabset}
    ## `aov`

    ```{r}
    library(knitr)
    library(broom)
    aov(cosecha ~ semilla * abono, data = df) |> 
        tidy() |> 
        kable()
    ```

    ## `lm`

    ```{r}
    lm(cosecha ~ semilla * abono, data = df) |> 
        anova() |> 
        tidy() |> 
        kable()
    ```
    :::
    
    Al igual que antes, tanto el tipo de semilla como el tipo de abono son significativos en el modelo, pero además lo es su interacción ya que el p-valor correspondiente es $0.0483$ que es menor que el nivel de significación $\alpha = 0.05$.

    Al incluir la interacción entre el tipo de semilla y el tipo de abono en el modelo, la varianza residual se reduce de $6.3528$ a $5.9391$, por lo que este modelo explica todavía mejor la variabilidad de la cosecha.
    :::

a.  Realizar un diagrama de interacción entre los factores con las medias de los distintos grupos experimentales.

    :::{.callout-tip collapse="true"}
    ## Solución
    
    ```{r}
    df |> 
        group_by(semilla, abono) |> 
        summarise(media = mean(cosecha)) |> 
        ggplot(aes(x = semilla, y = media, color = abono)) +
        geom_line(aes(group = abono)) +
        geom_point()
    ```

    Como se aprecia en el diagrama, las líneas que unen las medias no son paralelas, lo que significa que hay interacción entre el tipo de semilla y el tipo de abono.
    :::

a.  Realizar un contraste _post-hoc_ para comparar las medias de los distintos grupos experimentales por pares. ¿Qué combinación de semilla y abono ofrece el mayor rendimiento de la cosecha?

    :::{.callout-tip collapse="true"}
    ## Solución

    Primero comparamos las medias de los grupos según el tipo de abono.
    
    ```{r}
    TukeyHSD(aov(cosecha ~ abono, data = df)) |> 
        tidy() |> 
        kable()
    ```

    Se observa que solo hay una diferencia estadísticamente significativa entre las medias de las cosechas con los tipos de abono $A$ y $C$.

    Ahora comparamos las medias de los grupos según el tipo de semilla.

    ```{r}
    TukeyHSD(aov(cosecha ~ abono, data = df)) |> 
        tidy() |> 
        kable()
    ```

    Como solo hay dos grupos, solo hay una comparación posible, y se concluye hay diferencias significativas entre las medias de las cosechas con los tipos de semillas 1 y 2.

    Finalmente, comparamos las medias de los grupos que surgen de la interacción del tipo de semilla con el tipo de abono.

    ```{r}
    TukeyHSD(aov(cosecha ~ semilla : abono, data = df)) |> 
        tidy() |> 
        arrange(adj.p.value) |> 
        kable()
    ```

    De más a menos significativas, se observa que hay diferencias estadísticamente significativas entre las medias de las cosechas de los grupos 2:C (semilla 2 y abono C) y 1:A (semilla 1 y abono A), entre los grupos 2:B y 1:A, entre los grupos 2:A y 1:A, entre los grupos 2:C y 1:B, entre los grupos 1:C y 1:A, entre los grupos 2:B y 1:B y ente los grupos 1:B y 2:A. Entre el resto de grupos no hay diferencias estadísticamente significativas.

    A la vista del diagrama del apartado anterior, se observa que el mayor rendimiento se obtiene con el tipo de semilla 2 y el abono $C$, seguido del tipo de semilla 2 y el abono $B$, aunque la diferencia entre las medias de estos dos grupos no es significativa.
    :::
:::


## Ejercicios propuestos

:::{#exr-anova-un-factor-evau}
La tabla siguiente contiene las notas medias en la prueba de acceso a la universidad (EVAU) de una muestra de alumnos de los cinco institutos de una ciudad.

$$
\begin{array}{ccccc}
\hline
\mbox{Instituto 1} & \mbox{Instituto 2} & \mbox{Instituto 3} & \mbox{Instituto 4} & \mbox{Instituto 5} \\
5.5 & 6.1 & 4.9 & 3.2 & 6.7 \\
5.2 & 7.2 & 5.5 & 3.3 & 5.8 \\
5.9 & 5.5 & 6.1 & 5.5 & 5.4 \\
7.1 & 6.7 & 6.1 & 5.7 & 5.5 \\
6.2 & 7.6 & 6.2 & 6.0 & 4.9 \\
5.9 & 5.9 & 6.4 & 6.1 & 6.2 \\
5.3 & 8.1 & 6.9 & 4.7 & 6.1 \\
6.2 & 8.3 & 4.5 & 5.1 & 7.0 \\
\hline
\end{array}
$$

a.  Dibujar el diagrama de cajas y puntos de las notas de cada centro con sus respectivas medias. ¿Se observan diferencias entre los centros en el diagrama?

:::